【裁判字號】    97,訴,2124
【裁判日期】    990712
【裁判案由】    返還價金
【裁判全文】
臺灣高雄地方法院民事判決              97年度訴字第2124號
    原      告  甲○○
    訴訟代理人  陳里己律師
                陳意青律師
                吳淑靜律師
    複代理人    莊明憲
                楊啟志律師
    被      告  乙○○
    訴訟代理人  施秉慧律師
                焦文城律師
上列當事人間請求返還價金事件，經本院於民國99年6 月14日言
詞辯論終結，判決如下：
    主  文
原告之訴駁回。
訴訟費用由原告負擔。
    事  實  及  理  由
一、原告主張：伊於民國96年10月8 日，透過訴外人即洋基流通
    事業股份有限公司（下稱洋基公司）業務員丙○○仲介，向
    被告購買其所有座落高雄市○○區○○段二小段1630地號土
    地及其上門牌號碼高雄市新興區○○○路135 號之4 樓層及
    地下一層建物（下稱系爭不動產），雙方約定買賣價金新台
    幣（下同）18,000,000元，並簽訂不動產買賣契約（下稱系
    爭契約）。伊依系爭契約分別於96年10月8 、9 、12日各匯
    款500,000 元、1,300,000 元、1,800,000 元，合計3,600,
    000 元至訴外人即兩造指定價金履約保證人遠東國際商業銀
    行中正分行（下稱中正分行）之「價金履約備償專戶」（下
    稱履約專戶）。被告於上開期間均未提供系爭不動產鑰匙予
    伊檢查屋況，迄至97年10月18日始將系爭不動產鑰匙交付予
    丙○○，並由丙○○及訴外人即系爭不動產隔壁住戶丁○○
    陪同伊進入系爭不動產察看，才發現系爭不動產二樓通往三
    樓部分雖有樓梯，但出口處附有鐵蓋；三樓通往四樓部分缺
    少一般樓梯，僅有鋁製工具梯（下稱系爭樓梯瑕疵）；另系
    爭不動產雖設有昇降電梯，但未經主管機關檢驗合格，亦未
    申請雜項執照，且已故障而無法使用（下稱系爭電梯瑕疵）
    ，故系爭不動產具有欠缺通常效用之瑕疵。被告於系爭契約
    成立時，故意不告知系爭樓梯、電梯瑕疵，伊乃於96年11月
    23日委由律師，以系爭不動產具有系爭樓梯、電梯瑕疵，欠
    缺通常效用為由，發函向被告解除系爭契約（下稱系爭函文
    ），被告已於96年12月6 日收受系爭函文，爰依民法第359
    條之規定，提起本件訴訟等情。並聲明：確認兩造於96年10
    月8 日就系爭不動產簽訂之買賣關係不存在。
二、被告則以：系爭契約約定買賣價金為18,000,000元，原告於
    支付3,600,000 元後，拒不支付餘額，其已依系爭契約第9
    條第2 項規定，於97年1 月31日以存證信函向原告解除系爭
    契約並沒收原告已給付之價金，兩造既均主張買賣關係因解
    除而不存在，顯見原告並無確認利益。又縱有確認利益，惟
    系爭契約未特別約定樓梯形式，而系爭不動產雖無一般樓梯
    ，但設有電梯，原告不得僅因系爭不動產欠缺一般樓梯即主
    張物之瑕疵。其次，原告經由丙○○購買系爭不動產，丙○
    ○於兩造簽約前有來看屋，知悉屋況，其未隱瞞系爭不動產
    之樓梯、電梯狀況，原告可透過丙○○瞭解系爭不動產之屋
    況，顯見原告於系爭契約簽約時已知悉系爭不動產之樓梯、
    電梯現況。且簽訂系爭契約時，伊曾詢問原告為何不先察看
    系爭不動產再決定是否購買，然原告向其表示欲將系爭不動
    產打通使用，不需要看現場，故原告即使不知系爭不動產欠
    缺一般樓梯，亦有重大過失。是原告既屬明知或重大過失而
    不知瑕疵，其自不負瑕疵擔保責任。再者，系爭契約未特別
    約定電梯之設置條件，其不知系爭不動產之電梯未申請雜項
    執照，倘原告知悉設置電梯需申請雜項執照，應主動向其詢
    問，惟原告簽約時未表示異議，亦屬明知或重大過失而不知
    上述瑕疵，其自不負瑕疵擔保責任，原告不得主張解除系爭
    契約等語，資為抗辯。並聲明：原告之訴駁回。
三、兩造不爭執之事項：
  (一)原告委託洋基公司之丙○○仲介買賣系爭不動產，且約定居
    間報酬為買賣價金1%，兩造於96年10月8 日簽訂系爭契約，
    約定買賣價金為18,000,000元，有系爭契約在卷可證（見本
    院卷第10至17頁）。
  (二)原告依系爭契約分別於96年10月8 、9 、12日各匯款500,00
    0 元、1,300,000 元、1,800,000 元，合計3,600,000 元至
    中正分行之履約專戶。
  (三)原告於96年11月23日委由律師，以系爭不動產具有系爭樓梯
    、電梯瑕疵，欠缺通常效用為由，以系爭函文解除系爭契約
    ，被告已於96年12月6 日收受系爭函文；被告亦於97年1 月
    31日委請律師，以原告未依約給付買賣價金為由，依系爭契
    約第9 條規定發函向原告解除契約，有系爭函文及存證信函
    各1 份在卷（見本院卷第第18至20頁、第155 至161 頁）可
    證。
  (四)系爭不動產3 樓通往4 樓沒有一般樓梯，僅有鋁製工具梯替
    代；2 樓通往3 樓雖有樓梯，但出口處附有鐵蓋，有現場照
    片（見本院卷第180 至183 頁）可證。
四、本件爭點：
  (一)原告有無受確認判決之法律上利益？
  (二)系爭不動產「3 樓通往4 樓沒有一般樓梯，僅有鋁製工具梯
    替代；2 樓通往3 樓雖有樓梯，但出口處附有鐵蓋」、「電
    梯無使用執照」，是否屬於物之瑕疵？
  (三)原告於系爭契約成立時，是否明知或因重大過失而不知系爭不
    動產具有系爭樓梯、電梯瑕疵？
  (四)原告是否合法解除系爭契約？
五、茲就兩造之爭點，析述本院得心證之理由如下：
  (一)原告有無受確認判決之法律上利益？
    1.按確認法律關係之訴，非原告有即受確認判決之法律上利
      益者，不得提起之，民事訴訟法第247 條第1 項定有明文
      。所謂即受確認判決之法律上利益，係指法律關係存否不
      明確，原告在法律上之地位有不安之狀態存在或受侵害之
      危險，而此種不安之狀態或危險，能以確認判決除去者而
      言（最高法院52年台上字第1240號判例意旨參照）。
    2.原告主張因為系爭不動產具有系爭樓梯、電梯瑕疵，伊已
      於96年11月23日發函向被告解除系爭契約等情，惟為被告
      所否認，並以：原告未依約給付價金，被告另於97年1 月
      31日發函向原告解除系爭契約，而按兩造對系爭契約業已
      解除乙節，既均不爭執，則原告起訴即無確認之法律上利
      益云云置辯。經查，原告於96年11月23日以系爭不動產具
      有重大瑕疵為由，向被告解除系爭契約，被告於96年12月
      6 日收受系爭函文，則系爭契約是否因為原告主張之事由
      而解除，對原告即有法律上利益。而按被告既否認原告合
      法解除系爭契約，足見原告對被告提起本訴，如有理由，
      確可除去其私法上地位的不安。至被告亦執其事由主張解
      除系爭契約，是否有據，核與原告主張解除契約合法與否
      無涉，併予敘明。
  (二)系爭不動產「3 樓通往4 樓沒有一般樓梯，僅有鋁製工具梯
    替代；2 樓通往3 樓雖有樓梯，但出口處附有鐵蓋」、「電
    梯無取得使用執照」，是否屬於物之瑕疵？
    1.按所謂物之瑕疵係指存在於物之缺點而言。凡依通常交易
      觀念，或依當事人之決定，認為物應具備之價值、效用或
      品質而不具備者，即為物有瑕疵，且不以物質上應具備者
      為限。若出賣之特定物所含數量缺少，足使物之價值、效
      用或品質有欠缺者，亦屬之，最高法院73年台上字第1173
      號判例意旨參照。次按建築物內設置昇降機、自動樓梯或
      其他類似昇降設備者，仍應依規則建築設計施工編（下稱
      系爭施工編）有關樓梯之規定設置樓梯，建築技術規則建
      築設備編（下稱系爭設備編））第108 條定有明文。再按
      建築物昇降設備及機械停車設備，非經竣工檢查合格取得
      使用許可證，不得使用，建築法第77條之4 第1 項定有明
      文。
    2.原告主張系爭不動產自2 樓起至4 樓無一般樓梯，致系爭
      不動產價值減少，再設置電梯無使用執照，亦不符法令規
      定具有物之瑕疵等情。然為被告所否認，並以系爭不動產
      之現況與系爭契約約定相符，且尚有工具梯、電梯可使用
      ，未減少系爭不動產之價值，伊不負物之瑕疵擔保責任等
      語置辯。
    3.經查，系爭不動產之電梯無使用執照乙節，既為被告所不
      否認（見本院卷第335 頁），自不符合建築法之規定，有
      遭主管機關拆除之危險，核屬物之瑕疵。次查，建築物內
      縱已設置升降機，仍應依系爭施工編第93、95條規定，設
      置樓梯通達建築物之避難層乙節，有高雄市政府工務局98
      年6 月18日高市工務建字第0980020017號函在卷（見本院
      卷第269 頁）可佐，參諸系爭施工編第1 條第34款規定，
      避難層係指具有出入口通達基地地面或道路之樓層，顯見
      建築物內無論是否設有電梯，均應設置可通達系爭不動產
      1 樓出口之樓梯。而系爭不動產3 樓通往4 樓沒有一般樓
      梯、2 樓通往3 樓之樓梯出口處附有鐵蓋乙節，為兩造所
      不爭執，然樓梯出口處附有鐵蓋，無異造成該樓層出口堵
      塞之不便，致樓梯係使建築物上下通達之功能難以發揮，
      又3 樓通往4 樓沒有一般樓梯，則無法發生避難功能，依
      上開說明，系爭不動產2 至4 樓之樓梯現況，均無法產生
      樓梯應有之功能、效用，自屬物之瑕疵甚明。而按被告固
      辯稱：仍有電梯及工具梯可供使用，惟系爭不動產所設置
      之電梯係屬違法，已如前述，況電梯如發生故障，即會發
      生無法上下樓之不便。甚者，遇有災害之際，亦造成逃生
      困難，而無法取代樓梯應有之效用。至工具梯係屬活動且
      簡易之樓梯，隨時可移動，亦難與一般固定之樓梯所提供
      之效果相提並論。從而，系爭不動產之樓梯、電梯狀況，
      均具有物之瑕疵無訛。
  (三)原告於系爭契約成立時，是否明知或因重大過失而不知系爭
    不動產具有系爭樓梯、電梯瑕疵？
    1.按買受人於契約成立時，知其物有前條第1 項所稱之瑕疵
      者，出賣人不負擔保之責，民法第355 條第1 項定有明文
      。另按昇降機之設置依左列規定：一、六層以上之建築物
      ，至少應設置一座以上之昇降機（電梯）通達避難層。建
      築物高度超過10層樓，依本編第106 條規定，設置可供緊
      急用之昇降機，系爭施工編第55條第1 款定有明文。
    2.原告主張系爭契約簽約前不知系爭不動產具有系爭樓梯、
      電梯瑕疵，迄至簽約後，被告將系爭不動產鑰匙交付予丙
      ○○，經伊看屋之際，始知悉系爭不動產之樓梯、電梯瑕
      疵云云，然為被告所否認，並辯稱：丙○○於系爭契約簽
      約前，有看過系爭不動產，知悉系爭不動產之樓梯、電梯
      狀況。簽約之際，伊亦質疑原告為何不看屋況，可證其無
      故意隱瞞屋況。而系爭契約之買賣標的為系爭不動產，未
      特別約定樓梯及電梯形式，自應屬現況交屋。又原告自承
      系爭契約簽約前，並未要求至現場看屋，參酌丙○○之證
      述及原告提出之樓梯修復估價單（下稱系爭估價單）等情
      以觀，可知原告購買系爭不動產，係準備與其向丁○○購
      買之137 號建物（下稱137 號建物）打通，變更申請為補
      習班使用，此由原告提供之系爭估價單（見本院卷第254
      頁）第11點載明「申請補習班用途變更費用」及變更設計
      圖（下稱系爭設計圖，見本院卷第259 頁），係將系爭不
      動產原有樓梯均拆除即明，足認原告為開設補習班，需將
      系爭不動產內部重新規劃、裝潢，故系爭不動產是否具有
      一般樓梯，對原告而言，並不重要。此外，原告事後私下
      要求解除契約時，亦係以自己違約來主張，益徵原告於簽
      約時，已知悉系爭不動產有系爭樓梯、電梯之瑕疵，自不
      得主張解除系爭契約等語。
    3.經查，原告透過丙○○購買一戶房屋後，即向丙○○表示
      希望再購買鄰屋，以便將兩戶打通使用，不久，丙○○即
      與被告聯絡購買系爭不動產事宜，並在被告陪同下查看系
      爭不動產1 至4 樓，知悉系爭不動產無一般樓梯，因認原
      告欲將兩戶打通使用，有關樓梯之瑕疵對原告不生影響，
      故告知原告，且原告自系爭契約簽約前起至簽約當日止，
      均未曾至現場看屋，即使於簽約時，被告曾質疑原告為何
      不看屋況，丙○○亦將原告購屋立場告知被告，而原告亦
      未提出異議等情，業據丙○○於本院準備程序中證述綦詳
      （見本院卷第90、134 及135 頁），足認丙○○於系爭契
      約簽約前，即曾進入系爭不動產查看屋況，並知悉系爭不
      動產有關系爭樓梯之瑕疵，且系爭契約簽約時，被告亦曾
      向原告確認是否應該先看屋況，已徵被告並未隱瞞系爭不
      動產具有系爭樓梯、電梯瑕疵之意圖。而按丙○○雖證述
      ：伊未將系爭不動產樓梯情況告知原告云云（見本院卷第
      134 頁）。惟衡諸常情，房地買賣價格不低，買賣雙方無
      論自行或委由他人買賣，自必慎重其事，推而論之，買方
      關心者，除價格高低外，舉凡房地座落、屋況如何、周遭
      環境及交通便利性等均包含之。是房屋仲介業者仲介房屋
      買賣時，關於房屋現況如何？自應清楚、明白的報告於買
      受人，以供買受人定奪，故丙○○此部分所述與常情有違
      ，尚難採信。次查，依原告於本院準備程序中自承：伊本
      欲購買137 號建物與系爭不動產一起使用，在其向洋基公
      司提議兩屋一起使用這件事一週後，兩造就簽訂系爭契約
      ，伊有看過丁○○的137 號建物，因認系爭不動產及137
      號建物是一起蓋的，內部格局應該差不多，所以沒要求看
      屋（見本院卷第145 、146 頁）等語以觀。顯見原告購買
      系爭不動產時，確實打算一併購買鄰屋，並將兩戶房屋打
      通一併使用。而按原告於購買系爭不動產後，既欲與鄰屋
      打通一併使用，必然影響系爭不動產屋內格局。益徵丙○
      ○證稱：因原告欲將兩戶打通使用，有關樓梯瑕疵並不影
      響原告乙節，堪可採信。是依上述，原告若非對於系爭不
      動產之屋況知之甚詳，豈有可能於系爭契約簽約前均未提
      出看屋要求之理？又查，原告事後與丁○○解除137 號建
      物之買賣契約後，賠償丁○○250,000 元乙節，業經丁○
      ○於本院審理中證述綦詳（見本院卷第241 頁），核與原
      告所述相符（見本院卷第146 頁），堪信為真。顯見原告
      原欲作為打通使用而購買之137 號建物，已屬不可能，則
      參諸常情，原告是否有單獨購買系爭不動產之動機，即屬
      可議。此外，參酌原告於系爭契約簽約後1 週，由丙○○
      陪同查看系爭不動產之翌日，即向丙○○表示要以違約方
      式解除系爭契約，並給付被告違約金，然因被告認違約金
      過低，表示不同意而作罷乙節，亦據丙○○證述明確（見
      本院卷第91頁），且原告於本院97年11月10日準備程序中
      對丙○○此部分證述，除表示無意見外，並陳稱：伊原本
      只要支付違約金250, 000元給被告，事後則願意提高至80
      0,000 元等語（見本院卷第91頁）；暨於本院98年3 月19
      日準備程序中表示願意提出1,000,000 元和解金（見本院
      卷第148 頁）等語以觀，顯見原告確有以給付違約金方式
      向被告表示解除系爭契約。而按原告於系爭契約簽約前，
      倘不知系爭不動產有系爭樓梯瑕疵，豈可能於未依民法第
      359 條規定逕向被告解除系爭契約前，即先行表示願意以
      給付違約金給被告之方式解約？益徵原告主張迄至看屋後
      始知悉系爭樓梯、電梯瑕疵云云，不足採信。再查，系爭
      不動產為4 層樓房屋，並未達6 層，依法本無設置電梯之
      必要。參以系爭契約第16條約定「固定物空屋交屋」乙節
      ，亦有系爭契約（見本院卷第13頁）可憑，足認兩造簽立
      系爭契約時，並未特別約定電梯必須具備使用執照，況依
      前揭說明，系爭不動產亦不必設置電梯，倘原告認為本無
      設置電梯必要之系爭不動產於設置電梯後，必須具備使用
      執照，始願購買，則按諸事理，原告應於系爭契約中要求
      對此部分為特別約定。然兩造於系爭契約中既未對於電梯
      另為特別約定，參諸系爭契約約定以現況交屋乙節以觀，
      堪認原告對於系爭不動產設置電梯，僅要求該電梯功能正
      常且處於可用之狀態即可，至於系爭不動產之電梯是否具
      有使用執照？則非原告關切及契約要求之重點。是該電梯
      縱因欠缺使用執照而有物之瑕疵存在，充其量原告亦僅得
      主張減少價金，要不可執以解除系爭契約。綜上，原告於
      簽訂系爭契約時，既知系爭不動產有系爭電梯、樓梯之瑕
      疵，揆諸前揭說明，即不得主張被告應負物之瑕疵擔保責
      任。抑有進者，所謂樓梯之瑕疵，非不得以修復方式補正
      之，則原告主張解除系爭契約亦顯失公平。
  (四)原告是否合法解除系爭契約？
    被告就系爭不動產不負物之瑕疵擔保責任，已如前述，則原
    告執民法第359 條規定主張解除系爭契約，即屬無據。而按
    系爭契約既未經原告合法解除，自仍屬存在。
六、綜上所述，本件被告對系爭不動產不負物之瑕疵擔保責任，
    故原告不得依民法第359 條規定解除系爭契約。從而，原告
    主張以系爭函文解除系爭契約，並請求確認兩造於96年10月
    8 日就系爭不動產簽訂之買賣關係不存在，為無理由，應予
    駁回。
七、本件事證已臻明確，兩造其餘攻擊防禦方法及舉證，核與判
    決結果無影響，爰不一一論述，附此敘明。
八、據上論結，本件原告之訴為無理由，依民事訴訟法第78條，
    判決如主文。
中    華    民    國    99    年    7     月    12    日
                  民事第五庭  審判長法  官    李昭彥
                                    法  官    賴文姍
                                    法  官    何佩陵
上為正本係依原本作成。
如不服本判決，應於送達後20日內，向本院提出上訴狀並表明上
訴理由，如於本判決宣示後送達前提起上訴者，應於判決送達後
10日內補提上訴理由書（須附繕本）。
中    華    民    國    99    年    7     月    12    日
                                    書記官    陳喜苓

司法院資訊處製作；財團法人民間司法改革基金會備份。
